---
title: "Introdução à Modelagem Estatística"
subtitle: Mini-curso de Introdução a ML e AI
author: "Mário O. de Menezes"
date: "Quarentena de 2020"
output: 
  beamer_presentation:
    theme: "focus"
    df_print: kable
includes:
   in_header: IntroAIML_preamble.tex
header-includes:
  \usepackage{biolinum}
  \usepackage{microtype}
  \usefonttheme[onlymath]{serif}
  \usetheme{focus}
classoption: aspectratio=1610
---

<!--
    slide_level: 2
    toc: false
    fonttheme: "structurebold"
-->

```{r setup, include=FALSE}
knitr::opts_chunk$set(comment="",prompt=FALSE,collapse=TRUE,strip.white=TRUE,tidy=TRUE,tidy.opts = list(width.cutoff=60,size="scriptsize",continue=" "),warning = FALSE,message = FALSE)
options(continue = " ")
```

<!-- The R Book 2nd Edition - -->



## Modelos

### Em 1976, um estatístico britânico chamado George Box escreveu:


> “Todos os modelos são errados, alguns são úteis.”

### O que é um modelo

+ Um modelo é uma abstração da realidade;
+ Necessariamente deixa de lados alguns aspectos *menos relevantes*;
+ É uma simplificação proposital para um propósito específico.

## Modelagem Estatística


* Uma das coisas mais sensíveis e importantes quando se começa é a escolha do tipo correto de análise estatística. A escolha depende:
    + da natureza dos dados 
    + da questão que se quer responder, entre outras coisas.
* A chave é entender que tipo de variável *resposta* você tem e saber a natureza de suas variáveis *explicativas*.
    + A variável *resposta* é coisa com a qual você está trabalhando:
        + é a variável cuja variação você está tentando entender!
        + é a variável que você está tentando prever; 
        + é a que vai no eixo *y* do gráfico.
    + A variável *explicativa* vai no eixo *x* do gráfico.
        + você está interessado em entender como a variação da variável *resposta* está associada com a variação da variável *explicativa*.

## Modelagem Estatística

* Você também precisa considerar o *modo* que as variáveis na sua análise medem o que elas se propõem a medir.
* Uma medida contínua é uma variável do tipo altura ou peso que pode assumir valores com números reais.
* Uma variável categórica é um fator com dois ou mais níveis: 
    + sexo é um fator com dois níveis (masculino e feminino)
    + cor pode ser um fator com sete níveis (vermelho, laranja, amarelo, verde, azul, índigo e violeta)
* Portanto, é essencial responder às seguintes questões:
    + Qual das variáveis é **a variável resposta**?
    + Quais são as variáveis explicativas?
    + As variáveis explicativas são contínuas ou categóricas, ou uma mistura de ambas?
    + Que tipo de variável resposta temos: 
         + é uma medida contínua?  uma contagem?  uma proporção?  um tempo (ocasião) de morte?  ou uma categoria?

## Variáveis

\scriptsize
```{r echo=FALSE}
library(readr)
library(kableExtra)
library(knitr)
car_data <- read_csv("~/datasets/kaggle/car data.csv")
car_data[1:3,c(1:6)] #%>% kable(caption="Car Data")
insurance <- read_csv("~/datasets/kaggle/insurance.csv")
insurance[1:3,] #%>% kable(caption="Insurance data")
library(readxl)
lowbwt <- read_excel("datasets/lowbwt.xls")
lowbwt[1:3,c(2,4,5)] #%>% kable(caption="Low birth weight data")
```


## Método Estatístico Apropriado

Algumas *chaves* simples para a escolha do método estatístico apropriado

### As variáveis explicativas

\small

1. Todas as variáveis explicativas são contínuas  $\Rightarrow$  **Regressão**
   + É possível realizar uma Regressão com variáveis explicativas contínuas e categóricas (transformando)
2. Todas as variáveis explicativas são categóricas $\Rightarrow$  **Análise de Variância (ANOVA)**
3. Variáveis explicativas são tanto contínuas como categóricas $\Rightarrow$  **Análise de Covariância (ANCOVA)**

\normalsize

### A variável resposta

\small

1. Contínua   $\Rightarrow$    **Regressão Normal, ANOVA ou ANCOVA**
2. Proporção $\Rightarrow$     **Regressão Logística**
3. Contagem  $\Rightarrow$     **Modelos log-linear**
4. Binária  $\Rightarrow$     **Análise logística binária**
5. Tempo na morte $\Rightarrow$   **Análise de sobrevivência**


## Objetivo da Modelagem Estatística

* Determinar os valores dos parâmetros em um modelo específico que *levam ao melhor ajuste do modelo aos dados*
* Os dados são *sacrosantos*; eles nos dizem o que realmente aconteceu sob determinadas circunstâncias.
    + É um erro comum dizer "os dados foram ajustados ao modelo" como se os dados fossem flexíveis, e nós tivéssemos uma estrutura clara do modelo.
    + É o contrário: o que se procura é o modelo **mínimo adequado** que descreva os dados.
    + O modelo é ajustado aos dados; não o contrário!
* O melhor modelo é o que produz o mínimo de variação não explicada (o *mínimo desvio dos resíduos*), sujeito à restrição de que todos os parâmetros no modelo devem ser estatisticamente significantes

## Especificando o modelo

\vspace{-0.5\baselineskip}


* Um modelo incorpora nosso entendimento mecanicista das variáveis explicativas envolvidas, e da maneira que elas estão relacionadas com a variável resposta.
* Buscamos um modelo **mínimo** por conta do princípio da *parcimônia*, e também um modelo **adequado** 
* É muito importante entender que *não há **um** modelo*.
    + em muitos casos, haverá um grande número de modelos diferentes, uns mais plausíveis do que outros.
* É preciso determinar quais, se algum, dos modelos possíveis, são adequados
    + e depois, dos adequados, qual é o modelo *mínimo adequado*.
    + pode haver um conjunto de modelos que descrevem os dados igualmente bem (ou de modo igualmente probre se a variabilidade for grande)

## Primeiros passos

* Um erro muito comum é tentar fazer a modelagem estatística direto.
* A melhor coisa a fazer é gastar um tempo substancial, logo de início, para entender os dados e o que eles mostram.
    + Isto vai ajudar a guiar o pensamento para a  modelagem estatística mais apropriada.
* **Thinking with Data** -- Max Shron
    + Scoping: Why Before How
        + *"Most people start working with data from exactly the wrong end. They begin with a data set, then apply their favorite tools and techniques to it. The result is narrow questions and shallow arguments. Starting with data, without first doing a lot of thinking, without having any structure, is a short road to simple questions and unsurprising results. We don’t want unsurprising -- we want knowledge."*



## Checklist da Modelagem Estatística 

### Checklist


* Certificar-se de que o `dataframe` está correto em estrutura e conteúdo:
    + Todos os valores de cada variável estão na mesma coluna?
        * **tidy data**
    + Todos os zeros são realmente 0 ou deveriam ser `NA`?
    + Cada linha contém o mesmo número de entradas?
    + Existe algum nome de variável que contém espaço?
* Depois de carregar os dados, a Análise Exploratória de Dados é **essencial**

## Checklist da Modelagem Estatística

### Sobre o Modelo

* Algumas coisas básicas na escolha do modelo
    + Quais variáveis explicativas deveriam ser incluídas?
    + Transformação da variável resposta é necessária?
    + Interações deveriam ser incluídas?
    + Termos não lineares deveriam ser incluídos?
    + As variáveis explicativas deveriam ser transformadas?
* Tente utilizar o tipo mais simples de análise que seja apropriado para seus dados e para a questão que está tentando responder.
* Ajuste um modelo máximo e vá simplificando-o paulatinamente ao remover parâmetros.
* Faça o *diagnóstico do modelo*
* Por fim, documente tudo o que fizer, e explique cada um dos passos. Desta maneira você entenderá o que fez e porque fez quando retornar à sua análise 6 meses mais tarde!

## Objetivo do Modelo -- Minimizar os resíduos


* O que, exatamente, queremos dizer quando afirmamos que os valores dos parâmetros devem dar conta do *melhor ajuste do modelo aos dados* ?
* A convenção utilizada é que nossas técnicas devem levar a **estimadores que minimizem a variância e sejam livres de viés**.
* Nós definimos **melhor** em termos da "máxima verosimilhança".
* Uma definição *funcional* para estes termos é:
    + Dados os dados,
    + e dada nossa escolha do modelo,
    + quais valores dos parâmetros deste modelo farão os dados observados mais prováveis?
* Julgamos o modelo com base em *quão prováveis os dados seriam se o modelo estivesse correto*!
    + Ou seja, o modelo que produz os menores resíduos (diferença entre os valores reais e os preditos).

## O princípio da parcimônia (navalha de Occam)
\small

* Uma das coisas mais importantes que fazemos na modelagem estatística diz respeito à simplificação de modelos.
* O princípio da parcimônia é atribuído a um filósofo nominalista britânico do século 14, William de Occam.
* Ele insistia que, dado um conjunto de explicações igualmente boas para um determinado fenômeno, *a explicação correta é a explicação mais simples*.
* Este princípio é chamado de "navalha de Occam" porque ele *cortava* suas explicações às formas mais simples: seu argumento era que, ao explicar algo, hipóteses não precisavam ser desnecessariamente multiplicadas.
* Para a modelagem estatística, o **princípio da parcimônia** significa que:
    + modelos devem ter tão poucos parâmetros quanto possível;
    + modelos lineares devem ser preferidos a modelos não-lineares;
    + experimentos que dependem de poucas hipóteses devem ser preferidos em relação àqueles que dependem de muitas;
    + modelos devem ser gradualmente reduzidos até que sejam *mínimos e adequados*;
    + explicações simples devem ser preferidas às complexas.


## Regressão Linear Simples

### \Large Assunto do próximo bloco!